臺灣苗栗地方法院民事簡易判決　　　　　　　　　　　九十三年度苗簡字第一八五號
　　原　　　告　庚○○
　　被　　　告　丁○○
　　　　　　　　己○○
　　　　　　　　丙○○
　　　　　　　　戊○○
　　　　　　　　甲○○
　　　　　　　　乙○○
　　兼右一人
　　法定代理人　辛○○
右當事人間請求返還所有權狀事件，本院於民國九十三年十月二十六日言詞辯論終結
，判決如下：
    主    文
原告之訴駁回。
訴訟費用由原告負擔。
    事實及理由
甲、兩造之聲明及陳述要旨
壹、原告方面
一、聲明：被告應將所持有原告所有坐落臺中縣北區○○○段第一八二之四地號，面
    積一千四百四十八平方公尺，權利範圍二千七百四十二分之十五之土地及其上臺
    中市○區○○段第一三六二建號，門牌號碼：臺中市○區○○路一段二五五號十
    二樓七號之土地（下通稱「系爭不動產」）之土地所有權狀及建物所有權狀返還
    原告。
二、陳述：兩造於民國八十六年三月十四日，就雙方之合會債務，於苗栗縣苑裡鎮調
    解委員會成立之調解書上蓋章，同意履行該調解書所載之債務，並約定：債務人
    庚○○將其所有系爭不動產辦理所有權移轉登記所需之文件、印鑑證明書二份、
    十六年三月二十日前交付債權人即被告辛○○之妻辦理過戶登記，原告於調解成
    立當時，即將上開文件交付被告辛○○之妻，然該調解書未經法院核定，惟仍具
    一般契約之效力，原告初時，為儘速解決與被告與債權人間之債務，均照雙方調
    解內容履行，但被告七人迄今並未履行其內容，致原告所有之系爭不動產遭另一
    債權人即訴外人合作金庫查封、拍賣，損及原告權益甚鉅，故被告七人已無任何
    權利繼續持有上開所有權狀，爰解除上開契約，並依回復原狀之法律關係，提起
    本件訴訟。
三、證據：提出調解書影本一件。
貳、被告辛○○、乙○○方面
一、聲明：駁回原告之訴。
二、陳述略以：係原告不願蓋印鑑章辦理系爭不動產之過戶登記，而非被告七人違約
    。
參、被告丁○○、己○○、丙○○、戊○○、甲○○方面：經合法通知，均未於言詞
    辯論期日到場，亦均未提出任何書狀作何聲明或陳述。
肆、本院依職權調閱系爭不動產之土地及建物登記謄本，以及函詢苗栗縣苑裡鎮公所
    ，並調取臺灣高等法院臺中分院九十一年度上易字第一三六號民事卷宗（本件原
    告起訴請求本件被告七人履行上開調解書契約）。
    理    由
甲、程序方面：
    本件被告丁○○、己○○、丙○○、戊○○、甲○○五人經合法通知，均未於言
    詞辯論期日到場，核無民事訴訟法第三百八十六條各款所列情形，爰依原告之聲
    請，由其一造辯論而為判決。
乙、得心證之理由：
一、原告主張：兩造於八十六年三月十四日，就雙方之合會債務，於苗栗縣苑裡鎮調
    解委員會成立之調解書上蓋章，同意履行該調解書所載之債務，其中「第肆條」
    約定：債務人庚○○應將其所有系爭不動產辦理所有權移轉登記所需之文件、印
    鑑證明書二份、
    收據一份，限於八十六年三月二十日前交付債權人即被告辛○○之妻辦理過戶登
    記，所需稅捐或一切費用全部由債權人即被告七人負擔等語（下稱「系爭調解書
    」），而原告於調解成立當時，即將上開文件交付被告辛○○之妻，然系爭調解
    書嗣後經法院審理不予核定等事實，為被告七人所不爭執，復有原告提出與其所
    述相符、被告七人不爭執其為真正之調解書一件附於卷第八頁可稽，並經本院依
    職權函詢苗栗縣苑裡鎮公所函覆屬實，應堪信為真實。
二、原告主張：被告七人違約故解除系爭契約請求回復原狀等語，被辛○○、乙○○
    則以：係原告違約不蓋印鑑章等語置辯。經查：
（一）系爭調解書未經核定原因，係其第二條僅約定將債務人所有不動產辦理過戶登
      記予債權人，惟係過戶給債權人之全部或其中幾人、又其持分比例為何，並未
      明確約定，此有苗栗縣苑裡鎮公所函覆所附之臺灣新竹地方法院不予核定之函
      文影本一件附於卷第二十八頁可稽，故系爭調解書不予核定之原因，非因系爭
      調解書違反公序良俗等原因，且依其內容，非不能將之解為債權人即被告七人
      之連帶債權或不可分債權，因此並不因法院之不予核定，而影響其效力。按「
      於鄉鎮調解委員會調解經當事人合意成立之調解書，如經法院核定者，與民事
      確定判決有同一之效力，鄉鎮市調解條例第二十四條第二項定有明文。如未經
      法院核定者，亦具有私法上契約之效力」（最高法院八十四年度臺上字第一八
      六二號判決參照），故系爭調解書仍具一般契約之效力，雙方均有依照調解內
      容履行之義務（下稱「系爭契約」）。
（二）依系爭調解書第四條之內容，可知兩造約定本件原告應將移轉登記系爭不動產
      所需之文件交付被告七人，而由被告七人負擔稅捐等將之過戶完畢，以抵償原
      告積欠被告七人之債務，是原告有義務配合原告移轉登記系爭不動產，而出面
      蓋用其印鑑章，以使系爭不動產順利完成過戶。原告主張：被告七人未履行契
      約內容過戶系爭不動產，而解除系爭契約等語（見卷第六十一頁），然按「債
      權人於有第二百二十六條之情形時，得解除其契約」，「因可歸責於債務人之
      事由，致給付不能者，債權人得請求賠償損害（第一項）。前項情形，給付一
      部不能者，若其他部分之履行，於債權人無利益時，債權人得拒絕該部之給付
      ，請求全部不履行之損害賠償（第二項）」，民法第二百五十六條、第二百二
      十六條分別定有明文。是原告欲合法解除系爭契約，須債務人即被告七人有可
      歸責之事由，致系爭不動產不能完成過戶。然被告辛○○、乙○○抗辯：不能
      完成過過戶之原因，係因原告並未去蓋用印鑑章等語，此事實為被告所自認（
      見卷第九十五頁），故係可歸責於原告之事由，致給付不能，臺灣高等法院臺
      中分院九十一年度上易字第一六三號民事確定判決認：「系爭調解書既具一般
      契約之效力，兩造自有依調解書之內容主張權利及履行債務之義務。依系爭調
      解書第七條所載，被上訴人固有代上訴人向訴外人合作金庫銀行股份有限公司
      支付貸款五十三萬二千五百八十五元，暨該貸款債務自八十八年一月十一日起
      至九十年八月十日止之利息共十三萬一千三百九十三元之義務。惟揆之本件兩
      造所成立之調解內容，其目的係在確認並解決上訴人所積欠被上訴人七人共二
      百五十一萬九千零七十元之債務。上訴人清償之方式係就其中一百八十六萬九
      千零七十元債務分期清償，另六十五萬元債務部分係以上訴人將其所有系爭不
      動產所有權移轉於被上訴人之方式清償，是依兩造間之真意，上訴人係以負擔
      移轉不動產所有權之新債務之方式清償其積欠被上訴人六十五萬元之舊債務，
      據民法第三百二十條之規定，如新債不履行前，其舊債務仍不消滅，即倘如上
      訴人未移轉該不動產之所有權於被上訴人，則其積欠被上訴人之六十五萬元債
      務即不消滅。再者，該調解內容第七條固約定，系爭不動產設定抵押權六十萬
      元之債務由被上訴人七人清償，貸款利息部分約定八十六年三月十四日以後由
      被上訴人七人負責繳納，出租權亦交付被上訴人管理等語，而探求該調解內容
      文義、當事人之真意及通觀兩造前述調解內容所負權利義務，被上訴人為上訴
      人清償不動產抵押債務及貸款利息並取得系爭不動產之出租等管理權之條件，
      應係以上訴人所有系爭不動產所有權得移轉於被上訴人，使被上訴人取得該不
      動產之使用、收益、處分權能為前提，即兩造成立此約定之目的，係使上訴人
      所負有之移轉系爭不動產所有權之義務，與被上訴人所負有為上訴人清償不動
      產之抵押債務及貸款利息之義務，立於互為對待給付之地位，蓋本件上訴人本
      係居於債務人之地位，上訴人所有系爭不動產所有權之移轉僅作為清償部分債
      務之方式，倘如系爭不動產無法移轉，上訴人之債務仍未消滅，兩造殊無可能
      在系爭不動產無法移轉之情形下另約定被上訴人仍有為上訴人清償系爭不動產
      之抵押債務及利息之義務。而兩造於成立系爭調解後，上訴人雖已將辦理系爭
      不動產移轉所需之文件，即印鑑證明、
      予被上訴人所指定之人，惟未據在移轉過戶申請書及移轉不動產所有權契約書
      （即公契）上用印，且上開調解書又未經法院予以核定，上訴人即因與其夫失
      和，遭家庭暴力威脅，而搬離原址，致被上訴人等尋之不著，而一直未能用印
      ，致該不動產未能移轉登記予被上訴人等七人，且該不動產已遭法院查封拍賣
      中，而陷於給付不能等情，經被上訴人指訴其明，並為上訴人在本院準備程序
      中所是認。從而，上訴人既未能依調解書第二條之約定將系爭不動產所有權移
      轉登記予被上訴人七人，其逕依調解書第七條之約定，求命被上訴人仍應履行
      對待給付即代其清償抵押債務及其利息，洵屬無據，不能准許」，「依兩造所
      成立之調解，乃上訴人將第二條之不動產所有權移轉登記予被上訴人七人之後
      ，被上訴人七人始有為對待給付之義務，而系爭不動產乃因可歸責於上訴人之
      原因，致未能移轉登記於被上訴人七人之名下，已如前述。準此，上訴人仍主
      張因不動產未能移轉於被上訴人，致其受有房屋稅等債務不履行之損害，顯屬
      無據，應予駁回」，亦同此見解。
（三）綜上所述，兩造以系爭契約約定本件原告應將移轉登記系爭不動產所需之文件
      交付被告七人，供其辦理系爭不動產之移轉登記，以抵償原告積欠被告七人之
      債務，是原告有義務配合原告移轉登記系爭不動產，而出面蓋用其印鑑章，使
      系爭不動產順利完成過戶，但因可歸責於本件原告之故不用印之事由，致系爭
      不動產不能完成過戶，因此原告上開之解除契約為無理由，系爭契約仍為有效
      ，被告七人仍得將系爭動產過戶登記於自己名下，而原告請求被告七人返還系
      爭不動產之權狀，為無理由，本件訴訟應予駁回。
三、本件事證已臻明確，兩造其餘攻擊防禦方法與舉證，經核與判決結果不生影響，
    爰不另一一論述，併此敘明。
四、結論：原告之訴為無理由，依民事訴訟法第四百三十六條第二項、第三百八十五
    條第一項前段、第七十八條，判決如主文。
中　　　華　　　民　　　國　　九十三　　年　　　十一　　　月　二十三　　日
                                  苗栗簡易庭法　官 伍偉華
正本係照原本作成。
如對本判決上訴，須於判決送達後廿日內向本院提出上訴狀。
                                        法院書記官 鄭永媚
中　　　華　　　民　　　國　　九十三　　年　　　十一　　　月　二十三　　日
